臺灣高等法院刑事裁定
111年度毒抗字第357號
抗  告  人
即  被  告  邱忠助


                    （現於法務部○○○○○○○○強制戒治中）
上列抗告人即被告因違反毒品危害防制條例案件，不服臺灣新北
地方法院中華民國111年3月28日裁定（111年度毒聲字第327號）
，提起抗告，本院裁定如下：
    主  文
抗告駁回。                                             
    理  由
一、原裁定意旨略以：抗告人即被告甲○○（下稱抗告人）前因施
    用第二級毒品案件，經臺灣新北地方法院以110年度毒聲字
    第1734號裁定送觀察、勒戒後，依法務部○○○○○○○○附設勒戒
    處所之評分結果，認有繼續施用毒品之傾向，檢察官聲請強
    制戒治，於法尚無不合。爰依毒品危害防制條例第20條第2
    項後段之規定，裁定抗告人令入戒治處所強制戒治，其期間
    為6個月以上，至無繼續強制戒治之必要為止，但最長不得
    逾1年。
二、抗告意旨略以：
　㈠按105年11月28日蔡英文總統主持執政決策協調會議時，陳述
    宣示對於毒品成癮者應視為「病人」，不能僅單以定罪和處
    罰的方式對待，以此次修法即109年1月15日公布、同年7月1
    5日公布施行對於施用毒品之「病患性犯人」，將5年後修改
    為3年後放寬觀察勒戒、強制戒治之適用時機，以協助施用
    者戒除毒癮之刑事政策意旨，亦不因期間是否另犯該罪經起
    訴、判刑或執行而受影響，此有最高法院109年度台上字第3
    098號、第3260號刑事判決可參。
　㈡觀察勒戒處所之醫師，僅以簡短之3至4分鐘談話內容，即能
    評定抗告人於觀察勒戒結束後仍有繼續施用毒品之傾向，又
    其以有無毒品前科、刑案紀錄、飲酒習慣、毒品施用習慣等
    作為評分項目，然抗告人之前案皆已執行完畢或已假釋出獄
    ，此際將如同遭受第二次處罰，且抗告人業已誠實告知現無
    施用第一級毒品、本件係施用第二級毒品等情，醫師竟認抗
    告人有欺騙之情形，皆予以計分；家人訪視部分，因抗告人
    母親年邁而行動不便，抗告人因此聲請電話接見，家人亦與
    其通話並寄來生活費用至所內，卻因未實際接見而予以計分
    ；本件抗告人並無多重施用毒品，醫師僅因抗告人之前案即
    認定有多重施用而予以計分。
　㈢綜上所述，上揭依前科為依據之評估方式，顯失公平性及客
    觀性，且抗告人於勒戒期間均恪守所內規定，安分守己、反
    省思過，其表現良好，並無任何違規紀錄，則原裁定與前述
    立法意旨有違，評估過程亦侵害抗告人權益甚為嚴重，請求
    撤銷原裁定。
三、按觀察、勒戒後，檢察官或少年法院（地方法院少年法庭）
    依據勒戒處所之陳報，認受觀察、勒戒人無繼續施用毒品傾
    向者，應即釋放，並為不起訴之處分或不付審理之裁定；認
    受觀察、勒戒人有繼續施用毒品傾向者，檢察官應聲請法院
    裁定或由少年法院（地方法院少年法庭）裁定令入戒治處所
    強制戒治，其期間為6個月以上，至無繼續強制戒治之必要
    為止，但最長不得逾1年，毒品危害防制條例第20條第2項定
    有明文。次按有無繼續施用毒品傾向之評估標準，並非完全
    以受勒戒人勒戒後之結果為準，勒戒前之各種情況，仍應作
    為評估之依據。依勒戒處所評分說明手冊規定，係以前科紀
    錄與行為表現、臨床評估、社會穩定度，三項合併計算分數
    ，每一大項皆有靜態因子與動態因子。而關於有無繼續施用
    毒品傾向之評估標準，法務部業於110年3月26日以法矯字第
    11006001760號函修正頒布「有無繼續施用毒品傾向評估標
    準紀錄表」、「有無繼續施用毒品傾向評估標準評分說明手
    冊」，上開評分說明手冊載明判定之原則：「受觀察勒戒人
    入所後，經過2週時間的觀察、勒戒，由處所及醫療人員依
    據其各項紀錄、資料及觀察勒戒期間之行為表現，加以評分
    。在勒戒人入所4至6週後，可再做一次評估以做必要之評分
    修正。每一大項皆有靜態因子與動態因子。先以靜態因子分
    數評分，靜態因子分數總分在60分（含）以上為『有繼續施
    用毒品傾向』；60分以下，與動態因子分數相加，如果總分
    在60分（含）以上，為『有繼續施用毒品傾向』」；又評估標
    準紀錄表及說明手冊中「前科紀錄與行為表現」之第一題及
    第三題之計分方式修正如下（餘無修正）：㈠第一項「毒品
    犯罪相關司法紀錄」：計分方式修正為每筆（次）5分，總
    分上限為10分；㈡第三項「其他犯罪相關紀錄」：計分方式
    修正為每筆（次）2分，總分上限為10分。是抗告人有無「
    繼續施用毒品傾向」，係依具體個案之臨床實務及相關事證
    等情綜合判定，有其相當之專業依據及標準，且涉及專門醫
    學，又衡酌強制戒治之目的，係為協助施用毒品者戒斷毒品
    之心癮及身癮所為之一種保安處分類型，而該評估標準係將
    與判斷有無繼續施用傾向之相關因素加以列舉及量化，適用
    於每一位受觀察、勒戒處分之人，具一致性、普遍性、客觀
    性，以利執法者判定受勒戒人有無繼續施用毒品傾向，倘其
    評估由形式上觀察，無擅斷或濫權等明顯不當情事，法院應
    予尊重。
四、經查：
　㈠抗告人因違反毒品危害防制條例案件，經臺灣新北地方法院
    以110年度毒聲字第1734號裁定送勒戒處所觀察、勒戒後，
    法務部○○○○○○○○附設勒戒處所以其前開修正後之評估標準，
    就抗告人之前科紀錄與行為表現、臨床評估、社會穩定度等
    三大項因素進行評估，本件抗告人經法務部○○○○○○○○附設勒
    戒處所評分結果，認①前科紀錄與行為表現合計為30分（毒
    品犯罪相關司法紀錄「6筆」計10分、首次毒品犯罪年齡為
    「20歲以下」計10分、其他犯罪相關紀錄「6筆」計10分、
    入所時尿液毒品檢驗為「無藥物反應」計0分，上開4項靜態
    因子合計為30分；所內行為表現之動態因子計0分）；②臨床
    評估部分合計為30分（多重毒品濫用為「有，海洛因、安非
    他命」計10分、合法物質濫用為「有，菸、酒、檳榔」計6
    分、使用方式為「無注射使用」計0分、使用年數為「超過
    一年」計10分，上開靜態因子合計為26分，精神疾病共病〈
    含反社會人格〉經評定為「無」計0分、臨床綜合評估〈含病
    識感、動機、態度、就醫意願〉評定為「中度」計4分，上開
    2項動態因子合計為4分）；③社會穩定度部分合計為2分（工
    作「兼職工作（工地工人）」，計2分、家人藥物濫用「無
    」，計0分，上開2項靜態因子合計為2分；入所後家人是否
    訪視為「有」，計0分、出所後是否與家人同住為「是」，
    計0分，上開2項動態因子合計為0分）。以上①至③部分之總
    分上限合計為62分（靜態因子共計58分，動態因子共計4分
    ），而綜合判斷為有繼續施用毒品傾向，此有法務部○○○○○○
    ○○附設勒戒處所111年3月16日北所衛字第11113000520號函
    暨檢附「有無繼續施用毒品傾向證明書」及「有無繼續施用
    毒品傾向評估標準紀錄表」各1紙在卷可稽（見臺灣新北地
    方檢察署111年度毒偵字第508號偵查卷影卷第22頁、本院卷
    第57頁）。該勒戒處所綜合評分者依個案之臨床實務及具體
    事證，判定抗告人為「有繼續施用毒品傾向」，是原審依據
    上開資料認聲請意旨洵屬有據，裁定抗告人應接受強制戒治
    ，即無不合。
　㈡抗告意旨雖再以前詞置辯。惟：
　⒈法務部○○○○○○○○附設勒戒處所人員評估抗告人是否有繼續施
    用毒品傾向，係以「毒品犯罪相關司法紀錄」、「首次毒品
    犯罪年齡」、「其他犯罪相關紀錄」、「入所時尿液毒品檢
    驗」、「所內行為表現」、「物質使用行為」、「合法物質
    濫用」、「使用年數」、「臨床綜合評估（含病識感、動機
    、態度、就醫意願）」、「工作」、「家庭」等靜態因子、
    動態因子綜合評估，業經本院說明如前，且前述法務部○○○○
    ○○○○附設勒戒處所有無繼續施用毒品傾向證明書及評估標準
    紀錄表所載之綜合判斷結果，係該所相關專業知識經驗人士
    於抗告人入所執行觀察、勒戒期間，依其本職學識就抗告人
    之前科紀錄及行為表現、臨床評估及社會穩定度等因素所為
    之綜合判斷，具有科學驗證所得之結論，且勒戒處所之組織
    、人員之資格及執行觀察、勒戒相關程序，暨判斷施用毒品
    者，有無繼續施用毒品傾向，均有相關法令嚴格規範，非可
    恣意而為，由形式上觀察，亦無擅斷或濫權等明顯不當之情
    事，自得資為判斷抗告人有無繼續施用毒品傾向之證明，抗
    告人未具體指出或釋明上開評估標準紀錄表所載綜合判斷結
    果有何瑕疵或不當之處，空言指摘評估方法不公云云，尚非
    有據，亦有誤會。
　⒉於司法實務或醫學臨床上，具有毒品前科紀錄者，或因長期
    有機會接觸毒品，或因欲藉由毒品作用暫時隔絕現實環境，
    其反覆性、繼續性地再犯施用毒品犯行之機率，確實較沒有
    毒品前科者高，因此上開評估標準方會將勒戒人之前科紀錄
    列入重要之評分項目，且於評分說明手冊明訂：所謂毒品犯
    罪相關司法紀錄，不論其為吸食施打、運輸、販賣、持有毒
    品或其他罪名，凡觸犯毒品危害防制條例、原肅清煙毒條例
    、原麻醉藥品管理條例或管制藥品管理條例相關刑罰規定者
    均屬之，觀察勒戒、強制戒治及緩起訴後不起訴的紀錄也列
    入毒品相關犯罪紀錄項目範圍。況查，抗告人自91年起，即
    有多次因毒品危害防制條例案件，經法院裁定觀察勒戒、判
    處罪刑並執行之紀錄，有本院被告前案紀錄表在卷可參。而
    抗告人於上開期間屢經執行觀察勒戒及法院判處之罪刑後，
    仍反覆施用毒品之前科紀錄，恰符合上開經驗法則，可見上
    開評估標準將受勒戒人的前科紀錄做為重要評估依據，並無
    違法不當之處。且法務部新修正之「有無繼續施用毒品傾向
    評估標準」，已就其中「毒品犯罪相關司法紀錄」、「其他
    犯罪相關紀錄」設有計分上限，當無過度評價抗告人前科紀
    錄之虞。是抗告意旨稱以前科為標準有違客觀、公平等語，
    顯不可採。
　⒊上開評估標準中「社會穩定度」之第2-2項「入所後家人是否
    訪視」部分，乃客觀之事實，只要無家人訪視即應採計5分
    ，抗告人固主張因未實際接見家人而遭計分等語，惟依上開
    評估標準紀錄表所載，「入所後家人是否訪視」部分係勾選
    「有」而計0分，抗告人此部分指摘，容有誤會。
　⒋至抗告人辯稱本案僅施用第二級毒品甲基安非他命，並無施
    用第一級毒品海洛因之情云云，惟依卷附抗告人之前案紀錄
    表所載（本院卷第23至46頁），抗告人確有多次施用第一、
    二級毒品之紀錄，足認上開臨床評估認抗告人之物質使用行
    為係屬多重毒品濫用，並無不當。
　㈢綜上所述，本件聲請洵屬有據，原裁定依毒品危害防制條例
    第20條第2項後段，裁定抗告人令入戒治處所強制戒治，其
    期間為六個月以上，至無繼續強制戒治之必要為止，但最長
    不得逾一年，經核其認事用法，並無違誤。抗告人猶執前詞
    提起抗告，指摘原裁定不當，核無理由，應予駁回。
據上論斷，應依刑事訴訟法第412條，裁定如主文。
中　　華　　民　　國　　111 　年　　4 　　月　　26　　日
                  刑事第十二庭  審判長法　官  陳如玲
　　　　　　　　　　　　　　　　　　　法　官  廖建瑜
　　　　　　　　　　　　　　　　　　　法　官  魏俊明
以上正本證明與原本無異。
不得再抗告。
                                      書記官  賴尚君
中　　華　　民　　國　　111 　年　　4 　　月　　27　　日